【裁判字號】    95,上訴,266
【裁判日期】    951114
【裁判案由】    殺人未遂等
【裁判全文】
臺灣高等法院花蓮分院刑事判決         95年度上訴字第266號
上  訴  人  臺灣臺東地方法院檢察署檢察官
上  訴  人
即  被  告  乙○○
選任辯護人  吳漢成律師
上列上訴人等因被告殺人未遂等案件，不服臺灣臺東地方法院95
年度訴字第75號中華民國95年 8月31日第一審判決（起訴案號：
臺灣臺東地方法院檢察署95年度偵字第33號），提起上訴，本院
判決如下：
    主  文
上訴駁回。
    事  實
一、乙○○與丙○○係鄰居關係，於民國（下同）94年12月 8日
    下午 1時30分許，因乙○○與其妻王翠蓮在臺東縣臺東市○
    ○○路65巷38號住處 2樓發生爭執，因砸破玻璃致碎片掉落
    於丙○○所有，停放於同縣市○○路○段227巷 65弄巷口之
    自小貨車，丙○○隨即與乙○○理論。詎料乙○○因氣憤，
    竟基於恐嚇之犯意，持其所有之番刀 1把作勢欲砍擊丙○○
    ，以此加害身體、生命之事施以恫嚇，致生危害於丙○○之
    安全，丙○○因而心生畏懼，嗣乙○○因友人勸阻而離開現
    場。
二、嗣乙○○於不詳地點與友人吃麵後，共乘機車於同年月日下
    午 5時35分許返家時，因丙○○帶同員警前往乙○○上開住
    處，乙○○於返家時見丙○○與員警溫中成、林俊杉於住處
    庭院處，竟於酒後氣憤，另基於恐嚇之犯意，進入屋內取出
    同上之番刀 1把，作勢欲揮擊丙○○，並朝丙○○方向疾行
    ，並於接近丙○○約30公分處，自丙○○後方由上往下揮動
    1 次，並大聲喊叫「幹你娘」、「你找死是不是啊」等言語
    （公然侮辱部分未據告訴），以此加害身體、生命之舉動施
    以恫嚇，致生危害於丙○○之安全，丙○○因而心生畏懼，
    跑離上開住處庭院。乙○○隨即經在場員警溫中成、林俊杉
    予以壓制於地，並當場逮捕。
三、案經丙○○訴由臺東縣警察局臺東分局報請臺灣臺東地方法
    院檢察署檢察官偵查起訴。
    理  由
一、證據能力部分：
（一）按除顯有不可信之情況外，公務員職務上製作之紀錄文書
      、證明文書，依刑事訴訟法第159條之4第 1款規定，固得
      為證據。惟卷附之職務報告係臺東縣警察局臺東分局豐里
      派出所警員溫中成就本案查獲之緣由、經過及結果等情形
      ，加以製作之文書，係針就特定個案所為，於案發後回憶
      製作之特定審判外書面陳述，尚與上開紀錄文書具經常性
      之性質不符，應認卷附之職務報告，不具有證據能力。
（二）另本件辯護人抗辯上訴人即被告（以下簡稱被告）於警詢
      中之自白係受酒精影響，陳述與本意不相符合，而無證據
      能力云云。然查，被告於製作筆錄前經測得酒精濃度為每
      公升0.39毫克，而依卷附之法務部法醫研究所血液中酒精
      濃度與酒醉程度及呈現症狀之關係可知，被告於筆錄製作
      時酒醉程度為微醉，應無意識不清之情狀；且上開警詢筆
      錄被告簽名處筆跡亦屬清楚，又被告亦在原審當庭表示所
      陳述為氣話。況辯護人所辯稱陳述內容是否與本意相符合
      ，係表示就陳述之內容不爭執，僅就其與待證事實之關連
      程度表明意見，是此部分筆錄應有證據能力。
二、被告乙○○對上揭事實固坦承不諱，惟辯稱：其第 2次行徑
    ，係受到酒精影響，已陷於精神耗弱之狀態云云。經查：
（一）上揭事實，業據證人即告訴人丙○○於原審具結證述明確
      ；核與證人即當時據報前往現場處理之臺東縣警察局臺東
      分局豐里派出所警員溫中成於原審結證稱：「被告看到丙
      ○○就很生氣，就拿安全帽打算要打他，他爸爸拉住他，
      我有口頭制止，被告愈講愈生氣，就進去從客廳拿出一把
      刀，出來後衝過去要砍丙○○，我們副所長就叫丙○○快
      跑，丙○○就跑了」、「被告目的只是要砍他，是否要他
      死，無從判斷」、「他只有砍那一刀」等語；及證人即員
      警林俊杉證稱：「被告從客廳出來時，距離門大約三公尺
      多而已，起初刀子拿在下面，然後被告推門出來，他半衝
      出來，後來被告舉手，我才看出是刀子」、「被告本來將
      刀拿在手下，又舉起來，又生氣又罵，我判斷被告要砍被
      害人」等語，大致相符（見原審卷95年 8月17日審理筆錄
      ）。
（二）雖被告就其第 2次行為，以當時因酒醉而致精神耗弱云云
      為辯。然被告經逮捕後，經警對其呼氣酒精測試結果，其
      呼氣酒精濃度值為酒精濃度為每公升0.39毫克，有卷附酒
      精測試值紀錄 1紙附卷可稽；若回溯案發時即同日17時35
      分許之呼氣酒精濃度值，約為每公升0.54至1.00毫克間，
      平均值為每公升0.70毫克，此部分亦經內政部警政署刑事
      警察局以刑鑑字第0950095441號函覆綦詳，有上開函文 1
      紙附卷可查。參以卷附之法務部法醫研究所血液中酒精濃
      度與酒醉程度及呈現症狀之關係說明，被告於行為時可能
      達到茫醉程度，可能呈現中度酩酊、運動失調、平衡障礙
      、判斷力遲鈍等症狀；另酌被告於第 2次恐嚇行為時尚知
      返回客廳取刀，行為對象選擇亦屬特定，且於審理中亦能
      清楚陳述當時用餐對象及返家取用番刀過程，顯見被告第
      2 次為恐嚇行為時意識清楚，尚非處於精神耗弱之狀態，
      其所辯自非可採。此外，復有現場照片 5張、現場錄音光
      碟1片、現場光碟錄音履勘筆錄1份、扣案之番刀 1把在卷
      可憑，是被告犯行堪予認定，應依法論科。
（三）按殺人未遂罪之成立，以有戕害他人生命之故意，著手於
      刺殺之實行，而未發生死亡之結果為要件（最高法院19年
      上字第 718號、47年台上字第1364號判例參照）。又殺人
      未遂罪與傷害罪之最主要區別在於行為人主觀犯意之不同
      ，故應以行為人事前之仇隙是否足以引起其殺人之動機，
      行為當時之手段是否猝然致被害人難以防備，攻擊時之力
      勁是否猛烈足資使人斃命，被害人之傷勢如何，攻擊後之
      後續動作是否意在取被害人性命等一切客觀情狀均應全盤
      審酌，方足據為論斷行為人內心主觀之犯意。然查：
   1、本件扣案番刀 1把經原審當庭勘驗結果：番刀為單邊刀刃
      開鋒，刀刃鏽蝕嚴重，刀刃並不鋒利，刀柄為木頭所製，
      刀刃形狀如弦月狀，頂端尖銳。是該番刀置於被告家中既
      有相當時日，被告對於番刀鏽蝕情狀應知之甚詳，況除上
      開番刀外，於一般家庭中本有其他銳利刀具（例如菜刀等
      ）可供選擇，而被告行為時僅持上開刀刃鏽蝕嚴重之刀械
      ，以刀刃嚴重鏽蝕處，由上往下方式揮動，並未以將上開
      番刀頂端之尖銳處刺向告訴人。是以被告取捨之用具，及
      揮動番刀方式，已難證明被告係基於殺人之主觀犯意而為
      。
   2、又依一般社會常情及案發當時情勢，縱被告曾口出「幹你
      娘」、「你找死」等語，應僅係憤怒、助勢之語，亦難據
      此即認其有殺人之故意。況本件被告與告訴人又非有何重
      大仇隙，實無動機一出手即有致告訴人於死之必要，且被
      告揮動番刀行為時尚有 2位員警在場，被告又顯無精神異
      常之情狀，縱再如何愚笨之人，亦不至於僅因如此口角糾
      紛便決意於執勤員警面前殺害告訴人。
   3、雖證人林俊杉證稱：依其經驗判斷，被告要砍被害人，其
      覺得被告要殺死被害人，不然怎麼會從頭部砍下去等語。
      惟此僅係證人個人臆測之詞，參以當時情狀，告訴人已轉
      身於跑動中，身體應有晃動，則證人林俊杉如何認定被告
      係朝告訴人頭部，而非肩膀處、頸部，亦或是手臂處揮砍
      ？參之同往處理本案之證人溫中成則證稱：被告目的只是
      要砍被害人，是否要他死，無從判斷等語。是實無從僅憑
      證人林俊杉之證述即遽加認定被告確有殺人故意。又縱被
      告於警詢中曾表示若非警方阻止，渠會砍殺被害人云云，
      然其僅係表示「砍殺」，其本意究為傷害或殺人之故意，
      亦無法以其事後未明確之陳述遽為認定，是本件實難認定
      被告於第 2次行為當時確有殺人之犯意。
三、核被告乙○○所為，係犯刑法第 305條之恐嚇危害安全罪。
    公訴意旨認被告第2次揮動番刀行為，係犯刑法第271條第 2
    項、第 1項之殺人未遂罪，此部分尚有誤認已如前述，起訴
    法條容有未洽應予變更。被告先後 2次恐嚇行為，其間間隔
    有數小時，而第1次之恐嚇行為係因停車糾紛而起，第2次之
    恐嚇行為則於被告另與友人用餐返家後，發現告訴人帶同員
    警至被告住處，因氣憤所為恐嚇犯行，顯係另行起意所為，
    自應分論併罰。原審因之先為新舊法比較：（一）被告行為
    時刑法第 305條之罰金刑，經主管院依罰金罰鍰提高標準條
    例第3條、第 1條前段規定（得提高為2至10倍），就其原定
    數額得提高為10倍為 3,000元以下罰金；又依被告行為時刑
    法第33條第5款規定，罰金刑應處銀元1元以上。惟95年7月1
    日施行之刑法第33條第 5款則規定：「罰金：新臺幣一千元
    以上，以百元計算之」；比較修正前後之罰金刑輕重，該罰
    金刑之最低刑度於被告行為後已有加重，故以95年7月1日修
    正施行前之規定較有利於被告，應依刑法第2條第1項前段規
    定，適用行為時刑法第 305條之規定科刑；（二）比較修正
    前後之易科罰金折算標準，修正後之規定不利被告，應適用
    修正前刑法第41條第1項前段、2項規定，定其折算標準；（
    三）另就定執行刑部分，亦應適用被告行為時刑法第51條第
    5 款規定；再審酌被告於酒後衝動，竟以加害生命之事恐嚇
    告訴人，致告訴人心生畏懼，足生危害於告訴人之安全，惟
    念其並無前科，犯後坦承犯行及其犯罪之動機、目的、所受
    之刺激、品行、生活狀況等一切情狀，分別量處有期徒刑 5
    月、 6月，並定其應執行刑及諭知易科罰金之折算標準；復
    敘明扣案之番刀 1把，為被告祖父之遺物，平日放置於家中
    ，客觀上為被告所持有支配之物，而供本件犯罪所用，以沒
    收為宜，而依刑法第38條第1項第2款予以宣告沒收。經核認
    事用法尚無違誤，量刑亦無不當。被告以原審量刑過重，及
    檢察官以原審未論處被告殺人罪責為由，提起上訴；均無理
    由，均應予駁回。
據上論斷，應依刑事訴訟法第368條，判決如主文。
本案經檢察官甲○○到庭執行職務。
中    華    民    國    95    年    11    月    14    日
                        審判長法  官  何方興
                              法  官  林鳳珠
                              法  官  林德盛
以上正本證明與原本無異。
如不服本判決，應於判決送達後10日內向本院提出上訴狀。其未
敘述理由者，並應於提出上訴狀後10日內向本院補提理由狀 (須
附繕本)。
                              書記官  劉妙娘
中    華    民    國    95    年    11    月    14    日
附錄    本判決論罪科刑法條：
刑法第305條：
以加害生命、身體、自由、名譽、財產之事，恐嚇他人致生危害
於安全者，處二年以下有期徒刑、拘役或三百元以下罰金。


司法院資訊處製作；財團法人民間司法改革基金會備份。
